臺灣高等法院高雄分院刑事判決　　　　　　　　九十三年度上訴字第一六七號
　　上　訴　人　臺灣屏東地方法院檢察署檢察官
　　被　　　告　甲○○
　　選任辯護人　黃政雄律師
右上訴人因被告殺人案件，不服臺灣屏東地方法院九十三年度重訴字第一一號中華民
國九十三年九月十日第一審判決（起訴案號：臺灣屏東地方法院檢察署九十三年度偵
字第三四Ｏ五號），提起上訴，本院判決如左：
    主  文
上訴駁回。
    事  實
一、甲○○前因過失傷害罪，經台灣板橋地方法院判處有期徒刑三月，嗣經台灣高等
    法院駁回上訴而確定，甫於八十八年五月二十日易科罰金執行完畢，仍不知悔改
    ，於九十三年三月二十日下午二時許，騎乘車號ＷＲＵ—５１３號輕機車，至屏
    東縣恆春鎮○○路一九八巷八五號之羊舍附近採集草藥，因形跡可疑，為盧恆生
    發覺並上前質問有無行竊情事，甲○○見狀騎乘機車緩慢離開，盧恆生為阻其離
    去，先趨前抓住甲○○之右手肘盤問，表示要報警處理，再拉住該機車後座鐵架
    ，試圖阻止甲○○離開，甲○○本應注意在盧恆生抓住機車後座鐵架之情形下，
    應放慢車速，勸退盧恆生後，始可加速離去，且如其快速騎車離去，將因衝力過
    大導致盧恆生失去平衡而跌倒受創，且依其智識、經驗、能力，及當時之各種狀
    況，並無不能注意之情事，詎竟疏未注意及此，明知盧恆生已抓住其機車後座鐵
    架，惟恐其施用毒品罪嫌為警發覺，仍貿然以時速十餘公里之速度，往上址龍泉
    路一九八巷與龍泉路交岔路口之左方下坡離開，導致盧恆生隨機車奔行十餘公尺
    後，因重心不穩向右摔出跌倒，頭部撞及路面受傷，經送醫急救後，延至同年四
    月三日下午七時許，仍因腦挫傷併蛛網膜下腔出血不治死亡。甲○○因不知盧恆
    生倒地受傷，乃自行回家，嗣經員警訪查後始查獲本案。
二、案經屏東縣政府警察局恆春分局報告台灣屏東地方法院檢察署檢察官偵查起訴。
    理  由
一、訊據被告甲○○固直承被害人盧恆生係自後拉住其騎機車，因其加速離去致被害
    人摔出致死乙節，惟辯稱：被害人原係抓住伊之手部，放手後伊才離開，伊不知
    道被害人拉住機車後座云云。
二、經查：
（一）被告確有於上揭時地，因行跡可疑受被害人盤問並揚言報警，急欲騎機車離去
      ，疏未注意被害人拉住其機車後座鐵架，仍加速騎車離去，致被害人隨機車奔
      行十餘公尺後，因重心不穩向右摔出跌倒，頭部撞及路面致死各節，業據被害
      人之妻乙○○於警詢中指訴明確，核與目擊證人即被害人之外甥洪啟雄於警詢
      及偵查中；證人即被害人之妻姊洪涂美惠、妻妹涂美麗、外孫女陳芳梅於警詢
      中證述之情節大致相符，並有現場地圖一紙、現場照片二十三張等附卷可稽，
      被告對此亦不爭執，堪認為真實。又證人乙○○、洪啟雄、洪涂美惠、涂美麗
      及陳芳梅於警詢中證述，雖均係被告以外之人於審判外之陳述，性質上屬傳聞
      證據，惟被告明乎此，於本院言詞辯論終結前並未對此聲明異議，依刑事訴訟
      法第一百五十九條之五第二項之規定，應已默示同意上開傳聞法則例外之情形
      ，是上開證人等於警詢中之證言均有證據能力；又證人洪啟雄於偵查中之證言
      ，其性質雖亦屬傳聞證據，惟查無顯不可信之情形，依第一百五十九條之一第
      二項之規定，其於偵查中之證言亦有證據能力，併此敘明。
（二）又被害人盧恆生確係因本件意外事故受有腦挫傷併蛛網膜下腔出血，經送醫急
      救後，仍於四月三日十九時許死亡等情，亦經臺灣屏東地方法院檢察署檢察官
      督同法醫師相驗明確，製有相驗屍體證明書、驗斷書、勘驗筆錄、相驗報告書
      、南門醫院急診病歷、照片數幀等在卷可按，是被害人之死亡確因本件事故所
      致，亦無疑義。
（三）被告騎車離去時，確實知悉被害人拉住其所騎機車之後座鐵架乙節，業據其於
      警詢中供稱：「我騎上機車發動引擎時，被害人拉住我右手肘不放，我向他解
      釋我沒偷東西，然後騎了二十公尺，被害人即表示要報警處理，我聽了很緊張
      ，要離開現場，但被害人拉住我機車後座把手不讓我離去」等語；又於偵查中
      供稱：「被害人說要報警處理，我很害怕，一心想要離開，我一邊騎，他一邊
      拉著我的機車」等情；復於原審羈押訊問時供稱：「是被害人拉著我的機車不
      讓我走，我知道他拉著機車後座把手，因為他要報警，我很緊張，所以才騎走
      」等語明確，且衡情，被告所騎之機車為五十ＣＣ之輕型舊機車，重量及馬力
      並非強大，被害人自後拉住牽引，客觀上足以影響其行車速度，被告應無不知
      之理，其嗣於原審及本院審理時辯稱：不知被害人拉住伊之機車後座云云，顯
      非實在。
（四）按刑法上過失致人於死之罪，係指無殺害或傷害人之故意，然因違背其注意義
      務，而發生死亡之結果，此注意義務乃存在於法令、契約，甚至依據社會習慣
      或事理而為必要之注意者，亦為注意義務之根據。本件被告明知所騎之機車已
      遭被害人自後拉住，若強行加速離去，後方拉住之人極可能因此失控跌倒受創
      ，依社會一般人之通常觀念，自應放慢車速，勸退拉住機車之人放手，始可加
      速離去，此為一般人應注意之義務。又被告年紀為四十四歲，教育程度高中畢
      業，於七十九年間即已考領機車駕照，其正值壯年，閱歷甚豐，依其智識、經
      驗、能力，及依當時各種狀況，亦無不能注意情事，竟疏未注意及此，於知悉
      被害人自後拉住其機車鐵架之際，未為勸離仍貿然加速駛離，被害人因而重心
      不穩，摔出倒地致死，其顯有過失至明。即被告亦不爭執其有過失責任乙節。
      而被害人確因本次事故死亡，被告上開過失行為與被害人死亡之間，具有相當
      因果關係，本件事證已明，被告犯行堪予認定。
三、核被告所為，係犯刑法第二百七十六條第一項之過失致死罪。公訴人認被告係犯
    刑法第二百七十一條第一項之殺人罪，或於本院審理時認應變更起訴法條為傷害
    致死罪等語，容有未洽（詳後述）。被告曾犯過失傷害罪，經法院判處有期徒刑
    三月確定，於八十八年五月二十日執行完畢，此有臺灣屏東地方法院檢察署刑案
    資料查註紀錄表、台灣高等法院被告全國前案記錄表在卷足憑，於五年內再犯本
    件最重本刑為有期徒刑以上之罪，為累犯，應依刑法第四十七條之規定，加重其
    刑。
四、公訴意旨雖以證人洪涂美惠、洪啟雄、涂美麗、陳芳梅之證述為主要論據，認被
    告明知被害人年歲已高，若頭部撞及地面即易生死亡結果，卻仍騎車離去，是被
    告係犯刑法第二百七十一條第一項之殺人罪嫌云云。公訴人於本院審理時復以應
    變更起訴法條為傷害致死罪等語。訊據被告堅決否認有何殺人犯意，辯稱：伊不
    知道他跌倒，因為一心只想快點離開，不知道會發生這種事，我和他無冤無仇，
    沒有殺人或傷害之動機等語。按殺人罪責之成立，以行為人有致人於死之決心為
    其主觀上之構成要件，倘行為人在主觀上並無致人於死之意思，即難遽以殺人罪
    相繩，而判斷行為人於行為當時，主觀上是否有殺人犯意，除應斟酌其使用之兇
    器種類、攻擊之部位、行為時之態度表示外，尚應深入觀察行為人與被害人間之
    關係、衝突之起因，行為當時所受之刺激、下手力量之輕重、被害人受傷之情形
    及行為人事後之態度等各項因素綜合予以研析，以判斷被告是否有殺人之故意（
    最高法院十九年上字第七一八號判例意旨參考）；又刑法第二百七十七條第二項
    傷害致人於死之罪，係因犯罪致發生一定結果而為加重其刑之定，即以不法侵害
    人之身體之故意，所施之傷害人行為，致生行為人所不能預期之死亡結果，使其
    就死亡結果負其刑責（最高法院五十三年台非字第五Ｏ號判例意旨參考）。經查
    ：
（一）被告與被害人素不相識，並無夙怨，雖當日被害人曾盤問被告有無行竊情事，
      然被害人並無大聲喊叫等引人注意之行為，亦無追打被告之暴力舉動，尚難認
      僅有盤問情事，即可引發被告之殺人動機。又被告經被害人盤問後，先向被害
      人解釋其未行竊乙節，除據其供明在卷外，並經證人涂美麗、洪涂美惠、洪啟
      雄於警詢中證述：「被告與被害人一直在交談，被告沒有以言語或動作阻止被
      害人」等語相符，足見被告並未因被害人的盤問，即大怒而產生強烈致被害人
      於死或受傷之動機。
（二）被告當時並未有積極衝撞被害人之行為，仍以時速約十餘公里之速度離去現場
      ，均如前述；而其確涉犯施用毒品罪嫌，亦有台灣高等法院被告全國前案記錄
      表附卷可佐，是其辯稱：因為我一心只想快點離開，不知道會發生這種事，我
      和他無冤無仇，並無致被害人於死或受傷之故意存在等語，應堪採信。
（三）綜上所述，本院審酌被告與被害人間並無深仇大恨，係因被害人揚言報警處理
      ，被告深恐其施用毒品犯行被察覺，雖明知被害人自後拉住其機車，惟急於離
      去始導致被害人死亡之結果；且被告當時並未有積極衝撞被害人之行為各情，
      本院認被告主觀上應無殺害或傷害被害人之動機及犯意存在，純係因急欲離去
      ，因過失而致被害人死亡而已，此外，復查無證據證明被告有殺人或傷害人之
      故意存在，公訴人認被告係犯殺人罪或傷害致死罪云云，即有未洽，然其社會
      基本事實同一，本院自應變更起訴法條予以適用。
五、原審因認被告係犯過失致死罪，而依刑事訴訟法第三百條變更起訴法條予以適用
    ，並依刑法第二百七十六條第一項、第四十七條，罰金罰鍰提高標準條例第一條
    前段之規定，另審酌被告之素行不端，因急於離去未注意被害人已自後拉住其機
    車，終致被害人跌倒致死，所造成之損害非微，迄今未與被害人家屬成立和解，
    賠償其損害，犯後尚具悔意，本件被害人貿然拉住被告之機車，亦同有過失責任
    等一切情狀，量處有期徒刑八月。其認事用法，核無不合，量刑亦屬允當。檢察
    官循告訴人之請求，指摘原判決不當，提起上訴，尚無理由，應予駁回。
六、據上論斷，應依刑事訴訟法第三百六十八條，判決如主文。
本案經檢察官許月雲到庭執行職務。
中    華    民    國      九十三      年      十一      月     十二   日
                              臺灣高等法院高雄分院刑事第五庭
                                  審判長法官  曾永宗
                                        法官  邱永貴
                                        法官  陳明富
右正本證明與原本無異。
檢察官如不服本判決應於收受本判決後十日內向本院提出上訴書狀，其未述上訴理
由者，並得於提起上訴後十日內向本院補提理由書狀（均須按他造當事人之人數附繕
本)「切勿逕送上級法院」。
被告不得上訴。
                                      書記官  張宗芳
中    華    民    國      九十三      年      十一      月     十二   日
附錄本判決論罪科刑法條：
刑法第二百七十六條第一項
因過失致人於死者，處二年以下有期徒刑、拘役或二千元以下罰金。
